【裁判字號】    97,刑智上易,49
【裁判日期】    971229
【裁判案由】    違反商標法
【裁判全文】
智慧財產法院刑事判決
                                  97年度刑智上易字第49號
上  訴  人  臺灣彰化地方法院檢察署檢察官
被      告  甲○○
上列上訴人因被告違反商標法案件，不服臺灣彰化地方法院97年
度易字第698 號，中華民國97年7 月31日第一審判決（起訴案號
：臺灣彰化地方法院檢察署96年度偵字第10078 號），提起上訴
，本院判決如下：
    主  文
上訴駁回。
    理  由
一、公訴意旨略以：被告甲○○為彰化縣彰化市○○街42號「尚
    豪服飾店」之負責人，其明知「態度」之商標名稱及圖案（
    下稱系爭商標），業經乙○○向經濟部智慧財產局（下稱智
    慧財產局）申請註冊，於民國96（下同）年5月16日取得商
    標專用權，核准使用於內衣、睡衣、汗衫、運動服等各類商
    品，並為相關大眾所共知之著名商標，在商標專用期間內享
    有禁止他人於相同或類似商品為相同或類似使用之排他性權
    利，乙○○並自96年6月22日起授權臺灣菸酒股份有限公司
    （下稱臺灣菸酒公司）使用。被告甲○○亦明知址設臺中縣
    沙鹿鎮○○路566號之「紀念建利行」業務員丁○○銷售之T
    恤，係仿冒系爭商標之產品，竟仍於96年3月13日與丁○○
    共同基於販賣仿冒商標產品以牟利之犯意聯絡，約定由丁○○將上開T恤寄賣於尚豪服飾店，由被告甲○○自行標定賣
    價出售，每售出1件，被告甲○○即給予「紀念建利行」新
    臺幣（下同）180元，所餘歸被告取得，被告甲○○於96年5
    月16日後，竟仍意圖販賣，而在「尚豪服飾店」陳列印有系
    爭商標之T恤，而以每件290元之價格伺機販售。嗣於96年6
    月26日14時許為乙○○之八號分機國際有限公司（下稱八號
    分機公司）法務人員丙○○在尚豪服飾店購得1件仿冒系爭
    商標之服飾，經鑑識確認為仿冒品後，遂報警於96年7月6日
    在上址查獲，因認被告甲○○涉嫌與丁○○共同犯商標法第
    82 條之明知為未得商標權人同意，於同一商品使用相同之
    註冊商標之商品意圖販賣而陳列罪嫌。
二、按犯罪事實應依證據認定之，無證據不得認定犯罪事實；不
    能證明被告犯罪者，應諭知無罪之判決，刑事訴訟法第154
    條第2項、第301條第1項分別定有明文。又事實之認定，應
    憑證據，如未能發現相當證據，或證據不足以證明，自不能
    以推測或擬制之方法，以為裁判基礎（最高法院40年臺上字
    第86號判例參照）。而認定犯罪事實所憑之證據，雖不以直
    接證據為限，間接證據亦包括在內，然而無論直接證據或間
    接證據，其為訴訟上之證明，須於通常一般之人均不致有所
    懷疑，而得確信其為真實之程度者，始得據為有罪之認定，
    倘其證明尚未達到此一程度，而有合理之懷疑存在，而無從
    使事實審法院得有罪之確信時，即應由法院為諭知被告無罪
    之判決（最高法院76年臺上字第4986號判例參照）。
三、公訴意旨認被告甲○○涉犯商標法第82條之明知為未得商標
    權人同意，於同一商品使用相同之註冊商標之商品意圖販賣
    而陳列罪嫌，係以被告之犯罪事實，業經證人丁○○、丙○○於警詢及偵查中證述明確，且有建利男飾服估價單、尚豪
    服飾店收據及名片各1張、鑑識證明書、中華民國商標註冊
    證、仿冒「態度」商標T恤樣式影印資料、經濟部智慧財產
    局商標資料檢索服務報表各1紙、臺灣菸酒公司函文、授權
    證明書、協議書、經濟部智慧財產局函文等在卷可稽，並有
    仿冒「態度」商標之T恤1件扣案可資佐證為其論據。並以商
    標法設有商標註冊之申請、異議、評定及廢止等程序，並需
    經註冊公告，與著作權法不同，且智慧財產局亦設有網站可
    供查詢商標註冊資料，被告既係以販賣服飾為業，主觀上就
    系爭商標業經他人申請並註冊公告而取得商標專用權乙情，
    實無由諉為不知，況「態度」商標圖樣之服飾，在未經申請
    註冊商標之前，即早經SBL臺灣啤酒職業籃球隊隊員之使用
    ，在國內成為知名之商標商品，已歷一段時日，否則被告又
    何以販售印有仿冒系爭商標圖樣之服飾等語，而駁斥被告之
    辯詞。
四、訊據被告甲○○固坦承扣案T恤係丁○○之紀念建利行於96
    年3月13日以每件180元所寄賣，伊係以290元之價格出售予
    丙○○上開T恤等事實，惟堅詞否認有商標法第82條之明知
    為未得商標權人同意，於同一商品使用相同之註冊商標之商
    品而意圖販賣而陳列犯行，辯稱：丁○○並未告知扣案之T
    恤侵害系爭商標權，系爭商標之圖樣只是國字，伊不知係已
    註冊之商標，紀念建利行寄賣什麼，伊就賣什麼，扣案之T
    恤係自倉庫拿出來，並未在貨架上陳列等語。
五、本院查：
  (一)程序部分：
  1.按被告以外之人於審判外之陳述，雖不符刑事訴訟法第159
    條之1至之4等4條之規定，而經當事人於審判程序同意作為
    證據，法院審酌該言詞陳述或書面陳述作成時之情況，認為
    適當者，亦得為證據；當事人、代理人或辯護人於法院調查
    證據時，知有刑事訴訟法第159條第1項不得為證據之情形，
    而未於言詞辯論終結前聲明異議者，視為有前項之同意，同
    法第159條之5定有明文。本案所引用丙○○及丁○○之審判
    外之供述證據，其性質雖屬證人於審判外的陳述，而為傳聞
    證據，且查無符合刑事訴訟法第159條之1至之4等前4條之情
    形，然既經當事人同意作為證據，本院審酌上開筆錄作成時
    ，並無不當取供之情形，認為以之作為本案之證據應屬適當
    ，而有證據能力。
  2.次按，被告以外之人於偵查中向檢察官所為陳述，除顯有不
    可信之情況者外，得為證據，刑事訴訟法第159條之1第2項
    定有明文。本案證人丙○○及丁○○於檢察官偵查中具結所
    為之陳述，均未曾提及檢察官在偵查時有不法取供之情形，
    本院亦未發現顯有不可信之情況，揆諸上開說明，其於偵查
    中之證言自具有證據能力。
  3.除法律另有規定外，實施刑事訴訟程序之公務員因違背法定
    程序取得之證據，其有無證據能力之認定，應審酌人權保障
    及公共利益之均衡維護，刑事訴訟法第158之4定有明文。惟
    本案所引用之非供述證據，並無證據證明係實施刑事訴訟程
    序之公務員違背法定程序所取得，自應認均具有證據能力。
  (二)實體部分：
  1.商標法第82條規定，係以行為人『明知』為侵害他人商標專
    用權商品而仍「販賣」為其構成要件，準此，行為人除須在
    客觀上有販賣仿冒商品之行為以外，就其所販賣者係屬仿冒
    商品乙節，在主觀上更須有所「明知」（直接故意），否則
    ，仍屬不能成立本條犯罪；又所稱之「明知」（直接故意）
    ，乃指行為人對於構成犯罪之事實（在本案，即為販賣仿冒
    他人商標商品之事實），明知並有意使其發生者而言（刑法
    第13條第1  項參照），設若行為人對構成犯罪之事實，在
    主觀之心態上，僅係有所預見，而消極的放任或容任犯罪事
    實之發生者（刑法第13條第2項參照；間接故意），則其仍
    非本罪所欲規範處罰之對象。茲本案應究明者，為被告主觀
    上是否「明知」前述「態度」商標的T恤為仿冒商標之商品
    ，而仍有販賣或意圖販賣而陳列之行為。
  2.查商標註冊號數：01263060號，圖樣為直書梯形粗體之「態
    度」二字之商標，及商標註冊號數：01263059號，圖樣為橫
    書梯形粗體之「態度」二字之商標，均係乙○○向智慧財產
    局申請商標註冊，嗣經智慧財產局核准註冊，而指定使用商
    標法施行細則第13條第25類之內衣、睡衣、汗衫、泳裝、運
    動服等商品，權利期間均自96年5月16日至106年5月15日，
    有中華民國商標註冊證在卷可稽（見警詢卷第33、34頁）。
    嗣乙○○於96年6 月22日將上開商標權讓與臺灣菸酒公司，
    並已向智慧財產局辦理移轉登記後，臺灣菸酒公司授權乙○○使用上開商標權2 年，授權期間為96年6 月22日至106 年
    5 月15日止，亦已向智慧財產局辦理授權登記，臺灣菸酒公
    司並授權乙○○處理上開商標遭侵害之相關事宜等情，亦有
    雙方簽訂之協議書及臺灣菸酒公司96年8 月24日臺菸酒啤字
    第0960017857號函附之授權證明書、智慧財產局96年6 月26
    日（96）智商0840字第09680446920 號函附卷可證（見偵查
    卷第56至60頁），足證上開商標均係由乙○○自96年5 月16
    日起始取得商標權。
  3.次查，證人丙○○於警詢及偵查中雖均證稱尚豪服飾店有陳
    列販賣仿冒服飾，扣案T恤係於96年6月26日在展示架上取得
    購買，伊係向被告甲○○購買等語，惟證人丁○○於偵查及
    原審均供稱係於96年3月13日出貨予被告甲○○所經營之尚
    豪服飾店，伊於96年6月間才自同業得知商標權人的商標權
    等語（見偵查卷第8-9頁、原審卷第47頁正反面），核與被
    告所稱扣案T恤係丁○○之紀念建利行於96年3月13日所寄賣
    等情相符，則斯時系爭商標既未經核准註冊，則被告因「紀
    念建利行」丁○○之寄賣而陳列扣案T恤之行為，尚難認有
    何違反商標法之情事。此外，證人丁○○於原審另證稱：伊
    係於96年7月才通知被告甲○○不要賣，於96年7月3日向被
    告取回3件衣服，共出貨4件給被告等語（見原審卷第47頁反
    面），則被告雖曾於96年6月26日販賣扣案T恤予丙○○，然
    系爭商標係於96年5月16日始經註冊公告，距96年6月26 日
    僅一個多月，且被告於受託寄賣該T恤時，系爭商標尚未核
    准註冊，丁○○復係於96年7月始通知被告系爭商標註冊之
    事，並已於96年7月3日向被告取回尚未售出之3件衣服，尚
    難認被告有明知仿冒商品而販賣或意圖販賣而陳列之故意。
  4.至公訴人主張系爭商標圖樣之服飾，在未經申請註冊商標之
    前，即早經SBL臺灣啤酒職業籃球隊隊員之使用，在國內成
    為知名之商標商品乙節，並據其補呈中國時報96年3月28日
    魅力周報影本一份為證。經查，依上開資料影本所示，臺灣
    啤酒籃球隊確有於系爭商標註冊公告（96年5月16日）前，
    使用系爭商標圖樣之「態度」二字於服飾上，並於市面上銷
    售流通之事實，參以證人丁○○於原審證稱：95年間有看過
    「態度」的樣品，市面上亦看過賣衣服的店家有賣該商品等
    語（見原審卷第48頁），足見系爭商標之「態度」圖樣於核
    准註冊取得商標權之前即已實際使用於服飾類商品，並自95
    年間起即已開始公開銷售。然臺灣啤酒籃球隊使用「態度」
    圖樣於服飾類商品行銷之始，系爭商標既未核准註冊，而我
    國就商標權之取得係採註冊主義，尚難認「態度」圖樣僅因
    臺灣啤酒籃球隊已實際使用相當期間，即謂「態度」圖樣為
    著名商標。況知名商品上所印製之圖樣或文字，並非必然經
    他人申請註冊商標，則於被告陳列販賣扣案T 恤之始，系爭
    商標既未經註冊公告，尚難僅因被告係服飾業，即課予其隨
    時須向智慧財產局查詢所販售每件服飾上之圖樣是否經他人
    申請註冊商標之義務，是以被告辯稱其不知「態度」已註冊
    為商標等語，即非全然無據。
  5.綜上所述，檢察官所提出之證據尚無從使本院就被告甲○○
    涉犯商標法第82條之明知為未得商標權人同意，於同一商品
    ，使用相同之註冊商標之商品意圖販賣而陳列罪嫌為有罪之
    確信，此外，復查無其他積極證據足資證明被告確有公訴人
    所指之「明知」為未得商標權人同意，於同一商品使用相同
    之註冊商標之商品意圖販賣而陳列之行為，核屬不能證明被
    告犯罪，自應為被告無罪之諭知。
六、原審因予諭知被告無罪之判決，經核尚無違誤。公訴人上訴
    及論告意旨略以：(一)系爭商標之圖樣字型為粗體中文，直書
    或橫書為上窄下寬之梯形狀，與一般書寫中文時均為正方形
    有異，應具識別性，商標法並未規定商標須達著名程度，只
    須商標所表彰之商品或服務在市場上具流通性，被告明知商
    標為仿冒即可，判斷被告是否具有犯意，不能單以證人丁○○未告知「態度」已取得商標權，即認被告全然不知，且被
    告從事服飾販賣，又非高價服飾，所販賣之款式應具流行性
    ，被告從事此業已20年，亦應有此敏感度；(二)縱被告開始陳
    列時，「態度」尚未取得商標權，然與被告從事同一行業，
    亦為被告上游之丁○○既於審理中稱知道「態度」於96年5
    月16日取得商標權，被告又有商標法前科，更應提高警覺，
    加上「態度」在市面上已流通一段時間，被告應明知「態度
    」T 恤為仿冒商品；(三)自商標法第30條第1 項第3 款規定反
    面解釋，權利人申請註冊商標後，他人即不得再使用同一或
    類似商標行銷，而在商標註冊公告後，即取得商標權云云。
    經查：我國對於商標權之取得，係採註冊要件主義，而基於
    罪刑法定主義之精神，商標法第81、82條係規定未得商標權
    人同意，而於同一商品使用相同之註冊商標商品而販賣、意
    圖販賣而陳列，該條文既已明定使用相同之「註冊商標」才
    係構成仿冒，則對於違反商標法第82條之刑事處罰，自應以
    取得商標權註冊始為其保護客體，至為明確，公訴人認本件
    告訴人之商標權保護應擴及於商標申請時，即應適用刑事法
    處罰，尚有誤解。其次，印有「態度」圖樣之服飾縱已因銷
    售相當之期間，而為熱銷之知名商品，然抄襲仿製他人之知
    名商品，並不當然構成商標權之侵害，而須視該商品之形狀
    或所使用之圖樣是否為他人註冊公告之商標，是以縱系爭商
    標圖樣之「態度」經指定使用於服飾類商品具有高度之識別
    性，且經第三人實際使用行銷商品，然於未經核准註冊為商
    標前，他人縱有抄襲行為，並不構成商標權侵害。況依刑事
    訴訟法第161 條第1 項規定：檢察官就被告犯罪事實，應負
    舉證責任，並指出證明之方法。因此，檢察官對於起訴之犯
    罪事實，應負提出證據及說服之實質舉證責任。倘其所提出
    之證據，不足為被告有罪之積極證明，或其指出證明之方法
    ，無從說服法院以形成被告有罪之心證，基於無罪推定之原
    則，自應為被告無罪判決之諭知（最高法院92年度臺上字第
    12 8號判例參照），被告並不負自證無罪之義務，此亦為無
    罪推定原則，而觀諸商標法第82條規定，係以行為人「明知
    」為侵害他人商標權商品為其主觀構成要件，被告雖係從事
    服飾販賣，復曾有違反商標法之前科紀錄，然其先前違反商
    標法案件係侵害「NIKE」及「PUMA」之註冊商標，核與本案
    之系爭商標係於被告陳列期間始取得商標權有別，尚難僅因
    被告曾有違反商標法之前科紀錄，即遽以推定被告之主觀犯
    意，公訴人所述，尚有違誤。綜上所述，公訴人猶執上開理
    由指稱被告有違反商標法之罪嫌云云，指摘原判決不當，核
    無理由，應予駁回。
據上論斷，應依刑事訴訟法第368 條，判決如主文。
本案經檢察官鍾鳳玲到庭執行職務。
中    華    民    國    97    年    12    月    29    日
                智慧財產法院第一庭
                            審判長法  官  李得灶
                                  法  官  王俊雄
                                  法  官  林欣蓉
以上正本證明與原本無異。
不得上訴。
中    華    民    國    97    年    12    月    29    日
                                  書記官  周其祥


司法院資訊處製作；財團法人民間司法改革基金會備份。
